臺灣基隆地方法院民事判決　　　　　　96年度簡上字第19號
上　訴　人　甲○○即李秀娟
　　　　　　吾師有限公司
上一人
法定代理人　乙○○
上二人共同
訴訟代理人　張漢榮律師
複代理人　　林宇文律師
　　　　　　侯傑中律師
被上訴人　　丙○○
上列當事人間請求給付票款事件，上訴人對於民國96年1月10日
本院基隆簡易庭95年度基簡字第121號判決提起上訴，本院第二
審合議庭於96年10月1日言詞辯論終結，判決如下：
    主  文
上訴駁回。
第二審訴訟費用由上訴人負擔。
    事實及理由
甲、程序方面：
    一、按解散之公司，除因合併、破產而解散者外，應行清算
        ；解散之公司於清算範圍內，視為尚未解散，公司法第
        24條、第25條分別定有明文。又解散之公司，於清算範
        圍內，視為尚未解散；清算人應於清算開始及完結時，
        向法院聲報，否則公司之清算程序尚難認為已終結 (最
        高法院87年度台上字第451號判決意旨參照)。是以清算
        之公司必至清算終結後，其公司之法人人格始行消滅。
        所謂清算終結，係指清算人就清算程序中應為之清算事
        務，全部辦理完竣而言。本件上訴人吾師有限公司（下
        稱吾師公司），並未向法院聲報清算完結之情形，上訴
        人吾師公司既未經清算完結，其法人格即尚未消滅，堪
        認其具有當事人能力。
    二、無限公司之清算，以全體股東為清算人，又有限公司之
        清算準用無限公司有關之規定，公司法第79條前段、第
        113條分別有明文規定。觀諸上訴人吾師公司登記資料
        查詢所示，上訴人吾師公司僅設代表人乙○○1人，為
        當然清算人，其自可合法代理上訴人吾師公司提起本件
        上訴，合先敘明。
乙、實體方面
    一、上訴人聲明：原審判決廢棄，前開廢棄部分，被上訴人
        在第一審之訴駁回，如受不利益判決，願供擔保免為假
        執行。並陳述除與原判決記載相同者茲引用之外，另補
        稱：
        (一)訴外人羅冠傑並非本件當事人：原審判決判命上訴人
          等給付系爭票款時，訴外人羅冠傑應將系爭建物之房
          、地權狀交付至上訴人甲○○，而為同時履行抗辯，
          惟訴外人羅冠傑並非本件當事人，故原審判決即有違
          誤。
        (二)原審認定被上訴人於95年5月3日將新臺幣（下同）
          3,500,000元匯入訴外人武瑞美戶頭，即表示被上訴
          人曾借款予訴外人羅冠傑亦有違誤：訴外人武瑞美於
          96年1月25日臺灣高等法院95年度上字第798號請求交
          付不動產權狀案件之準備程序中，答稱其帳戶從未供
          訴外人羅冠傑使用。
        (三)原審法院認定系爭保證支票之返還已有特別約定，而
          不採信上訴人主張「訴外人羅冠傑未返還系爭保證支
          票前，被上訴人不得主張系爭支票之權利」亦有違誤
          ：原審認定「已有特別約定」，係指「註銷，且有糾
          紛由羅冠傑負責」，惟所謂註銷，乃係因當日訴外人
          羅冠傑無法提出保證支票，而又要向上訴人等收取系
          爭支票，故上訴人所為係避免系爭保證支票提示後遭
          退票而留下不良紀錄所為之措施，故並非註銷後，訴
          外人羅冠傑即免除返還責任。
    二、被上訴人則以下情置辯，並聲明：上訴駁回。
        (一)訴外人武瑞美於另案所言，與訴外人羅冠傑於原審證
          言並無衝突：訴外人武瑞美於96年1月25日臺灣高等
          法院95年度上字第798號請求交付不動產權狀案件之
          準備程序筆錄中記載：「（法官：你認識謝麗英？）
          認識很久了。」「（法官：你與謝麗英有無金錢往來
          ？）她有借我很多筆錢。」「（法官：你有跟羅冠傑
          一起去向謝麗英借錢嗎？）從來沒有，…。」「（李
          鳳玲訴代：謝麗英如何把錢交給你？）都是匯款。」
          「（甲○○訴代：你的個人帳戶有無提供給羅冠傑使
          用？）從來沒有。」，由上述記載可知，其證述僅回
          答有關其與訴外人謝麗英、羅冠傑間之債權債務關係
          ，並未證述其未曾提供帳戶給訴外人羅冠傑使用。
        (二)系爭保證支票是否交付上訴人甲○○，與上訴人李鳳
          玲、吾師公司給付票款與上訴人之義務，係屬二事：
          1.上訴人甲○○並非系爭保證支票之票據債務人：其
            非系爭保證支票之發票人，亦未於其上背書，故其
            未於收受支付命令裁定時聲明異議，造成支付命令
            確定，係可歸責於上訴人甲○○，而與系爭10紙支
            票無涉。
          2.訴外人羅冠傑並無返還系爭保證支票與上訴人之義
            務：
            (1)由訴外人羅冠傑與上訴人甲○○所簽訂之不動產
              買賣契約第2條約定：「付款期限及移交不動產
              方法：…（二）第二次付款：銀行核貸下時一次
              付清參仟柒佰貳拾萬元正，賣方（即訴外人羅冠
              傑）同時返還簽約保證票。」可知，系爭保證支
              票係屬擔保性質，而非價金之給付。
            (2)訴外人林惠娟於96年3月8日臺灣高等法院95年度
              上字第798號案件時證稱：「（被上代：當時有
              無打電話問謝麗英有關保證票的問題？）有人打
              ，…，我在旁邊聽到電話內容大概是票在謝麗英
              保險箱，謝麗英會把票還給李秀娟。」「（上代
              ：能否確定3月8日李秀娟與何人講電話？）李秀
              娟很在意票的問題，好幾次我與他在一起，她都
              有打電話給謝麗英說到票的問題，所以我能確定
              簽協議書當日李秀娟打電話給謝麗英確定保證票
              可以拿回來。」「（上代：如何能夠確定李謝娟
              是和謝麗英講電話？）我是聽到內容來判斷李謝
              娟和謝麗英在講電話，因為有提到票釋放在謝麗
              英的保險箱，謝麗英說她會還。」「（被上代：
              李秀娟打電話是在開12張票之前或之後？）不大
              記得，因為我們是坐下來，不是馬上簽，而是先
              談好協議後，才會簽。」等語，足見兩造簽訂借
              貸契約前，上訴人甲○○已先確認系爭保證支票
              在訴外人謝麗英之保險箱，且訴外人謝麗英表示
              願意返還，致上訴人甲○○及訴外人羅冠傑信賴
              訴外人謝麗英所言；且由借貸契約上附註：「…
              若有糾紛，由甲方（即訴外人羅冠傑）負責。」
              而非記載：「…，甲方應將押票返還乙方。」可
              知，訴外人羅冠傑並無返還系爭保證支票與上訴
              人之義務。
            (3)臺灣高等法院95年度上字第798號判決第7頁第2
              行亦肯認訴外人羅冠傑並無返還系爭保證支票與
              上訴人之義務。
          3.上訴人甲○○已非系爭房地之所有權人：上訴人李
            鳳玲於95年6月9日以所有權狀遺失申請補發，並於
            同年9月26日將系爭房地之所有權信託登記予訴外
            人林正義，後於同年12月28日出售與訴外人王文杞
            ，然上訴人甲○○迄今尚未付清買賣價金。
    三、兩造不爭之事實；
        (一)上訴人甲○○前向訴外人羅冠傑購買坐落台北市信義
          區○○段○○段147號土地，權利範圍萬分之一０三
          六，及其上建物門牌號碼台北市○○路○段111號9樓
          即建號3232號之房屋（下稱系爭房地），經結算後，
          上訴人甲○○尚應給付羅冠傑3,585,372元，甲○○
          即與羅冠傑簽立一紙借貸契約書，並由上訴人甲○○
          交付12紙支票（附表所示支票為其中10張）予羅冠傑
          作為分期付款之用，其中附表編號1至8所示票據，係
          由上訴人甲○○簽發，附表編號9、10所示之票據係
          由上訴人吾師公司所簽發，再由上訴人甲○○以借票
          方式取得。嗣後羅冠傑再將附表所示之支票轉讓予被
          上訴人，屆期提示不獲付款等情，業據被上訴人提出
          系爭票據及其退票理由單，上訴人提出不動產買賣契
          約書、借貸契約書等為證，首堪認定。
        (二)訴外人羅冠傑仍未將系爭房地所有權狀交付予上訴人
          甲○○，惟上訴人甲○○已於94年2月2日取得系爭房
          地之所有權移轉登記，並於95年9月26日以系爭房地
          之所有權狀遺失為由申請補發，又於96年1月17日以
          買賣方式移轉登記予訴外人王文杞等情，有被上訴人
          提出之松山地政跨所查詢異動索引、土地登記謄本附
          卷可稽，兩造均不爭執，亦堪信為真。
    四、被上訴人主張其係因訴外人羅冠傑分別於94年5月3日向
        其借款350 萬元及94年1月至4月間陸續借款累計206萬
        元，二者合計借貸556萬元，故乃有相當之對價取得系
        爭10張支票等情，惟查被上訴人於原審所提出之94年1
        月至4月間存摺之提款資料，僅能充作認定被上訴人自
        其戶頭提領現金之紀錄，尚無法遽認該筆款項提領後，
        係借貸予羅冠傑。並且羅冠傑於95年12月5日於原審證
        述時，不僅無法詳述94年1月至4月被上訴人個別交付借
        款之時間及金額，唯一提及之130萬元借款，其交付時
        間與金額，亦與被上訴人所提之上揭存摺提款紀錄不
        相吻合，是以被上訴人陳稱其94年1至4月間曾經借款予
        羅冠傑206萬元，顯無證據足以證明，要難採信為真。
        故縱使被上訴人主張於95年5月3日借貸350萬元予羅冠
        傑一事為真，但被上訴人卻取得系爭10張支票面額合計
        為2,987,810元，及訴外人林惠娟之面額合計260萬元之
        支票11張，全部支票面額合計500餘萬元，高於被上訴
        人借貸與羅冠傑之款項甚多，據此足認被上訴人乃以不
        相當之對價取得系爭10張支票，依票據法第14條第2項
        之規定，被上訴人不得享有優於其前手（即羅冠傑）之
        票據上的權利。換言之即上訴人可對訴外人羅冠傑主張
        之抗辯不中斷，因之，被上訴人對上訴人等主張給付票
        款，即應審查上訴人得對被上訴人之前手羅冠傑主張何
        項抗辯權而予以認定。
    五、上訴人辯稱上訴人甲○○買受系爭房地時，曾簽發1紙
        票據號碼為141486號，面額3,500,000元之支票交付予
        訴外人羅冠傑，並約定在貸款核撥時，訴外人羅冠傑應
        返還該紙支票（以下簡稱保證支票），惟羅冠傑除抑留
        保證支票未返還被告甲○○，復將之讓予訴外人謝麗英
        ，故被上訴人不得主張系爭票據之權利云云，經查上訴
        人甲○○與訴外人羅冠傑於94年1月13日簽立之不動產
        買賣契約第2條規定「銀行貸款核下時一次付清3772萬
        元正，賣方同時應返還簽約保證票」，及94年3月8日簽
        立「借貸契約書」第7條下方手寫「押票參佰伍拾萬元
        票號：141486已註銷，若有糾紛，由甲方（即第三人羅
        冠傑）負責」等語；足證保證支票確屬保證票之性質，
        第三人羅冠傑於94年3月8日簽立「借貸契約書」時，本
        應返還，惟因故未返還，故載明系爭支票「己註銷」，
        系爭支票若有糾紛由羅冠傑負責。而附表所示之支票係
        上訴人甲○○為支付購買系爭房地之尾款而交付予訴外
        人羅冠傑，是保證支票之返還即與上訴人甲○○嗣後約
        定給付價金義務無「直接」關連，羅冠傑違反約定將保
        證支票轉讓予訴外人謝麗英，上訴人甲○○如因此受有
        損害，亦應另訴請求，而不得主張同時履行抗辯。
    六、上訴人甲○○另辯稱其簽發附表編號1至8號支票，係為
        給付其所購買系爭房地之尾款，而第三人羅冠傑尚未交
        付上訴人甲○○所購買房地之所有權狀，而給付購買房
        地價金與交付該房地所有權狀間，乃為買賣契約雙方之
        對待給付，是以上訴人甲○○主張如訴外人羅冠傑持系
        爭附表編號1至8號支票向其請求給付票款，其得本於原
        因關係主張同時履行抗辯等情，惟按所謂同時履行給付
        抗辯，乃係基於雙務契約而發生，倘雙方之債務非本於
        同一雙務契約而發生，縱令雙方債務在事實上不無密切
        關係，或雙方之債務雖因同一雙務契約而發生，然其一
        方之給付與他方之給付並非立於互為對待給付之關係者
        ，均不能發生同時履行之問題，最高法院著有59年度臺
        上字第850號判例可資參照。查上訴人甲○○與訴外人
        羅冠傑簽訂系爭房地買賣合約，羅冠傑之契約義務為將
        上訴人甲○○所買受之房地交付上訴人甲○○使用，並
        使上訴人甲○○取得所有權，上訴人則有支付價金之義
        務，此為買賣雙方之契約主給付義務，並互為對價關係
        。至於交付所有權狀應僅為實現使買受人取得房屋所有
        權並受領房屋之契約附隨義務而已，與契約之主給付義
        務在性質上並不相同，且上訴人甲○○早已於94年2月2
        日取得系爭房地之所有權，並於95年9月26日以系爭房
        地之所有權狀遺失為由申請補發，又於96年1月17日以
        買賣方式移轉登記予訴外人王文杞等情，已如前述，則
        上訴人甲○○既已取得系爭房地之所有權，且已將之出
        賣轉讓予第三人，又以謊報遺失方式申請補發所有權狀
        ，故基於誠信原則，上訴人甲○○自不得再以羅冠傑未
        交付所有權狀為由，主張同時履行抗辯。
    七、復查附表編號9、10號支票係上訴人甲○○向上訴人吾
        師公司以借票方式取得，再由甲○○交付予訴外人羅冠
        傑，作為支付甲○○向羅冠傑買賣系爭房地之尾款，業
        據上訴人之訴訟代理人陳明在卷，從而上訴人吾師公司
        與第三人羅冠傑間並無買賣契約，因此縱然訴外人羅冠
        傑持系爭附表編號9、10號支票向其請求給付票款，上
        訴人吾師公司對羅冠傑亦無買賣契約同時履行抗辯權足
        以主張，是以上訴人吾師公司應負給付系爭附表編號9
        、10號票款之責，既然被上訴人之前手羅冠傑得對上訴
        人吾師公司請求給付系爭票款，被上訴人當然亦得請求
        上訴人吾師公司給付系爭票款。上訴人吾師公司辯稱其
        得對被上訴人主張同時履行顯屬無據。
    八、綜上所述，被上訴人本於票據之法律關係，請求上訴人
        甲○○、吾師公司給付票款，於法有據。原審判命上訴
        人甲○○、吾師公司應分別給付被上訴人2,987,810元
        、597,562元，及依附表所載票面金額，按其個別所載
        利息起算日起均至清償日止，按年息6％計算之利息，
        並依職權宣告假執行及依上訴人之聲請供擔保免為假執
        行，經核於法並無違誤。上訴意旨指摘原判決不當，求
        予廢棄改判，為無理由，應予駁回。
    九、原審判決認為附表編號1至8號支票，因訴外人羅冠傑未
        交付系爭房地所有權狀，上訴人甲○○得主張同時履行
        抗辯。而諭知如主文第1項所示之同時履行判決，雖有
        不當，惟按上訴審之審理範圍係以上訴人對原判決之不
        服為限。而上訴係上訴人請求法院將不利益判決變更為
        對自己有利之一種方法，從而，上訴審之辯論也必須在
        此限度內進行，上訴審法院在裁判之際，不許為超越不
        服主張範圍之判斷。換言之，上訴法院不許為較原判決
        更不利之裁判（即不利益變更禁止原則）及超越不服之
        範圍為更有利之裁判（即利益變更禁止原則）。本件被
        上訴人既未對原審就同時履行抗辯之判決提出上訴或附
        帶上訴，本院自不得就原審有利於上訴人之判斷更為不
        利益之判斷，故本院就原審主文第1項所示之同時履行
        判決，爰不廢棄改判，附此敘明。
    十、本件事證已經明確，兩造其餘攻擊防禦方法及未經援用
        之證據，經本院逐一審酌後，認與判決結果不生影響，
        爰不一一論列，附此敘明。
    十一、結論：本件上訴為無理由，依民事訴訟法第436條之1
          第3項、第449條第1項、第463條、第78條，判決如主
          文。
中　　華　　民　　國　　96　　年　　10　　月　　15　　日
                  民事庭審判長法  官  李媛媛
                              法  官  林玉珮
                              法  官  林李達
以上正本係照原本作成。
如對於本判決上訴，須於判決送達後20日內向本院提出上訴，同
時表明上訴理由；如已於本判決宣示後送達前提起上訴者，應於
判決送達後10日內補具上訴理由（均須按他造當事人之人數附繕
本）。
對於簡易訴訟程序之第二審判決，其上訴利益逾新臺幣 150萬元
者，當事人得以其適用法規顯有錯誤為理由，逕向最高法院提起
上訴。
中　　華　　民　　國　　96　　年　　10　　月　　15　　日
                              書記官  林建清
  附表：
┌───┬───────┬─────┬───────┬─────┬─────┐
│編號  │發票日        │票面金額  │利息起算日    │票據號碼  │發票人    │
│      │              │（新台幣）│（提示日）    │          │          │
├───┼───────┼─────┼───────┼─────┼─────┤
│1     │94年5月25日   │298,781元 │94年5月25日   │RA0000000 │甲○○    │
├───┼───────┼─────┼───────┼─────┼─────┤
│2     │94年6月25日   │298,781元 │94年6月25日   │RA0000000 │甲○○    │
├───┼───────┼─────┼───────┼─────┼─────┤
│3     │94年7月25日   │298,781元 │94年7月25日   │RA0000000 │甲○○    │
├───┼───────┼─────┼───────┼─────┼─────┤
│4     │94年8月25日   │298,781元 │94年8月25日   │RA0000000 │甲○○    │
├───┼───────┼─────┼───────┼─────┼─────┤
│5     │94年9月25日   │298,781元 │94年9月25日   │RA0000000 │甲○○    │
├───┼───────┼─────┼───────┼─────┼─────┤
│6     │94年10月25日  │298,781元 │94年10月25日  │RA0000000 │甲○○    │
├───┼───────┼─────┼───────┼─────┼─────┤
│7     │94年11月25日  │298,781元 │94年11月25日  │RA0000000 │甲○○    │
├───┼───────┼─────┼───────┼─────┼─────┤
│8     │94年12月25日  │298,781元 │94年12月25日  │RA0000000 │甲○○    │
├───┼───────┼─────┼───────┼─────┼─────┤
│9     │95年1月25日   │298,781元 │95年1月25日   │HYA0000000│吾師公司  │
├───┼───────┼─────┼───────┼─────┼─────┤
│10    │95年2月25日   │298,781元 │95年2月27日   │HYA0000000│吾師公司  │
└───┴───────┴─────┴───────┴─────┴─────┘
